【裁判字號】    90,上,159
【裁判日期】    900821
【裁判案由】    拆屋還地
【裁判全文】
臺灣高等法院臺南分院民事判決  九十年度上字第一五九號
      上  訴  人  甲○○
      被  上訴人  乙○○
右當事人間請求拆屋還地事件，上訴人對於中華民國九十年四月二十六日臺灣雲林地
方法院第一審判決（八十九年度訴字第三一六號），提起上訴，本院判決如左：
      主      文
上訴駁回。
第二審訴訟費用由上訴人負擔。
      事      實
甲、上訴人方面：
  一、聲明：求為判決：（一）原判決廢棄。（二）被上訴人在第一審之訴駁回。（
      三）第一、二審訴訟費用均由被上訴人負擔。
  二、陳述：除與原判決記載相同者，予以引用外，補稱：上訴人當初為許迫招贅時
      ，雙方達成口頭契約，約定招贅期滿後系爭土地即贈與上訴人，但期滿後並無
      履行；上訴人入贅時，被上訴人僅十一歲，並不知當時之約定，嗣被上訴人繼
      承取得系爭土地，並無履行其父之意，而上訴人已居住此地三十五年之久，被
      上訴人於其父在世時不敢追討，俟其父去世後始起訴主張上訴人占用系爭土地
      ，並無理由。
  三、證據：除援用第一審所提證據外，補提土地登記謄本二件為證。
乙、被上訴人方面：
  一、聲明：求為判決：（一）駁回上訴。（二）第一、二審訴訟費用由上訴人負擔
      。
  二、陳述：除與原判決記載相同者，予以引用外，補稱：否認被上訴人之父親生前
      曾與上訴人口頭約定贈與系爭土地予上訴人，上訴人主張口頭契約，被上訴人
      根本不知情，且上訴人係於四十四年一月二十一日入贅，於五十四年九月二十
      日分得一份家產後而自組家庭，其入贅至自組家庭間，經過十年八個月，如有
      所謂口頭契約，應早已履行；又上訴人於五十四年九月二十日自組家庭起至被
      上訴人父親於八十年四月十八日去世時止，經過二十五年半之久，期間上訴人
      從未提起所謂口頭契約，而被上訴人之父親亦未交待被上訴人有口頭契約之情
      事。又系爭二筆土地於六十九年八月十一日已登記為被上訴人所有，而被上訴
      人之父親許迫則於八十年四月十八日死亡，足見該二筆土地並非被上訴人因繼
      承所取得，顯見上訴人之主張不實在。
  三、證據：除援用第一審所提證據外，補提土地登記謄本及戶籍謄本各二件為證。
      理      由
一、本件被上訴人起訴主張：坐落雲林縣麥寮鄉○○○段一二三六、一二三六之一地
    號土地係伊所有，然上訴人未經伊同意，亦無任何正當權源，即在系爭土地上搭
    蓋磚造水泥瓦頂屋舍、圍牆，並種植作物，占用部分土地，侵害被上訴人之所有
    權；為此，依民法七百六十七條規定，求為命上訴人將坐落雲林縣麥寮鄉○○○
    段一二三六、一二三六之一地號土地上如原判決附圖甲（下稱附圖甲）所示Ａ１
    部分面積四‧六八平方公尺磚造瓦頂平房及Ｂ１部分長度一三‧一０公尺磚造圍
    牆及果樹等拆除，並將如原判決附圖乙（下稱附圖乙）所示Ａ部分面積五０三平
    方公尺及Ｃ部分面積一三九平方公尺土地交還被上訴人之判決等語。
二、上訴人則以：伊為許迫招贅之初，雙方即已達成口頭約定，俟招贅期滿後系爭土
    地即贈與上訴人，但期滿後並無履行；而上訴人入贅時，被上訴人年僅十一歲，
    並不知當時之約定，嗣被上訴人繼承取得系爭土地，並無履行其父之意，而上訴
    人已居住該地三十五年之久，被上訴人於其父在世時不敢追討，俟其父去世後始
    起訴主張上訴人無權占用系爭土地，並無理由等語，資為抗辯。
三、被上訴人主張系爭二筆土地為其所有，而為上訴人搭蓋磚造水泥瓦頂屋舍、圍牆
    ，並種植作物占用部分土地之事實，已據其提出系爭二筆土地登記謄本（參見原
    審卷第一三－一四頁；本院卷第二六－二七頁）為證，而上訴人搭蓋磚造水泥瓦
    頂屋舍、圍牆及種植作物占用如附圖甲所示Ａ１及Ｂ１部分，並占用如附圖乙所
    示Ａ及Ｃ部分土地使用等情，亦經原審會同雲林縣台西地政事務所勘測明確，分
    別製有勘驗筆錄及略圖（參見原審卷第三四－三六、五八－六０頁）與土地複丈
    成果圖（參見原審卷第四三－四四、六三－六四頁）可稽，復為上訴人所是認（
    參見原審卷第二一、三五、五０頁），自堪信為真實。又被上訴人主張上訴人係
    無任何正當權源而占用系爭土地等情，雖為上訴人所否認，並以前揭各情詞置辯
    ，但查：
（一）上訴人雖以伊為許迫招贅之初，雙方即已達成口頭約定，俟招贅期滿後系爭土
      地即贈與上訴人乙節為辯，惟已為被上訴人所否認，而上訴人迄未能舉證證明
      其岳父確有表示贈與系爭土地予伊之情事，則其所為上開抗辯，已難信採；再
      者，上訴人在原審先則抗辯：當初向許迫買受系爭土地，但未訂立買賣契約，
      約在七十五年間，以全部二萬元購買占用之部分等語（參見原審卷第二一頁）
      ；繼謂：伊所住施厝寮一一五號磚造平房建物（含倉庫、圍牆、樹、廁所）
      均未占用他人之土地云云（參見原審卷第三五頁）；又稱：系爭土地為伊岳父
      所給（參見原審卷第六九、七七頁）；末在本院言詞辯論期日另稱：系爭土地
      有一部分係伊岳父所贈與，一部分是向其岳父所購買，另外一部分係向他人所
      購買等語（參見九十年八月七日本院言詞辯論筆錄），前後所述並不一致，且
      其所為上開抗辯，均未能舉證以實其說，亦非可信；何況，系爭二筆土地於六
      十九年八月十一日即已登記為上訴人所有，有兩造各自提出之系爭二筆土地登
      記謄本足憑，而上訴人之岳父許迫則於八十年四月十八日死亡，亦有被上訴人
      提出之戶籍謄本可佐（參見本院卷第二八頁），足見上訴人並非因「繼承」關
      係而取得系爭二筆土地之所有權，則若上訴人之岳父許迫曾表示贈與系爭土地
      予上訴人，何會由被上訴人登記取得系爭二筆土地之所有權？而上訴人又未能
      舉證證明其占用系爭二筆土地有何正當之權源，則被上訴人主張上訴人搭蓋磚
      造水泥瓦頂屋舍、圍牆及種植作物占用如附圖甲所示Ａ１及Ｂ１部分，並占有
      如附圖乙所示Ａ及Ｃ部分土地使用，並無任何正當權源，應可採信。
（二）按所有權人對於無權占有或侵奪其所有物者，得請求返還之，對於妨害其所有
      權者，得請求除去之，民法第七百六十七條前段定有明文。查上訴人在附圖甲
      所示Ａ１及Ｂ１部分，搭蓋磚造水泥瓦頂屋舍、圍牆及種植作物，並占用如附
      圖乙所示Ａ及Ｃ部分土地使用，既無任何正當權源，則被上訴人依首開規定，
      請求上訴人應將系爭一二三六、一二三六之一地號土地上如附圖甲所示Ａ１部
      分面積四‧六八平方公尺磚造瓦頂平房及Ｂ１部分長度一三‧一０公尺磚造圍
      牆及果樹（上開Ａ１及Ｂ１部分之房舍及圍牆、作物實際僅占用系爭一二三六
      地號土地）等拆除，並將如附圖乙所示Ａ部分面積五０三平方公尺及Ｃ部分面
      積一三九平方公尺土地交還被上訴人，自非無據。
四、綜上所述，上訴人既未能舉證證明其在系爭一二三六地號土地上所搭蓋如附圖甲
    所示Ａ１及Ｂ１部分之磚造水泥瓦頂屋舍、圍牆及種植作物，復占用如附圖乙所
    示Ａ及Ｃ部分土地，有何正當之占用權源，則被上訴人主張上訴人係無權占用系
    爭二筆土地，應屬可信。從而，被上訴人依民法第七百六十七條所有權之作用，
    請求上訴人應將系爭一二三六地號土地上如附圖甲所示Ａ１部分面積四‧六八平
    方公尺磚造瓦頂平房及Ｂ１部分長度一三‧一０公尺磚造圍牆及果樹（上開Ａ１
    及Ｂ１部分之房舍及圍牆、作物實際並未占用系爭一二三六－一地號土地）等拆
    除，並將如附圖乙所示Ａ部分面積五０三平方公尺及Ｃ部分面積一三九平方公尺
    土地交還被上訴人，洵屬正當，應予准許。原審因而依被上訴人之聲明，命上訴
    人應將如附圖甲所示Ａ１部分面積四‧六八平方公尺磚造瓦頂平房及Ｂ１部分長
    度一三‧一０公尺磚造圍牆及果樹拆除，並將如附圖乙所示Ａ部分面積五０三平
    方公尺及Ｃ部分面積一三九平方公尺土地交還被上訴人，復酌定相當之擔保金額
    後為假執行之宣告，核無不合。上訴意旨猶執前詞指摘原判決不當，而聲明廢棄
    ，為無理由，應予駁回。
五、據上論結，本件上訴為無理由，依民事訴訟法第四百四十九條第一項、第七十八
    條，判決如主文。
中      華      民      國    九  十    年      八      月    二十一    日
                        臺灣高等法院臺南分院民事第四庭
~B1審判長法官  王  惠  一
~B2      法官  吳  上  康
~B3      法官  蘇  清  恭
右為正本係照原本作成。
上訴人如對本判決上訴，須於判決送達後二十日內向本院提出上訴狀（須附繕本一份
）；未表明上訴理由者，應於上訴後二十日內向本院提出理由書（須附繕本一份）。
中      華      民      國    九  十    年      八      月    二十一    日
~B法院書記官  李  淑  華
【附記】：
民事訴訟法第四百六十六條之一：
I對於第二審判決上訴，上訴人應委任律師為訴訟代理人。但上訴人或其法定代理人
  具有律師資格者，不在此限。
II上訴人之配偶、三親等內之血親、二親等內之姻親，或上訴人為法人、中央或地方
  機關時，其所屬專任人員具有律師資格並經法院認為適當者，亦得為第三審訴訟代
  理人。


司法院資訊處製作；財團法人民間司法改革基金會備份。
